臺灣桃園地方法院民事判決　九十年度簡上字第一○○號
　　上　訴　人　乙○○
　　被 上 訴人　甲○○
右當事人間請求確認本票債權不存在事件，上訴人對於中華民國九十年三月十二日本
院桃園簡易庭九十年度桃簡字第八二號第一審判決，提起上訴，本院判決如左：
    主  　文
原判決廢棄。
確認被上訴人持有上訴人簽發，發票日為民國八十九年十一月十八日，到期日為民國
八十九年十一月二十日，票據號碼為ＣＨ二九四四八七號，票面金額為新台幣壹佰參
拾萬元之本票壹張，票據權利不存在。
第一、二審訴訟費用由被上訴人負擔。
    事  實
甲、上訴人方面：
一、聲明：
（一）原判決廢棄。
（二）確認被上訴人就鈞院八十九年度票字第七四一六號民事裁定對上訴人於民國（
      下同）八十九年十一月十八日簽發，票據號碼ＣＨ二九四四八七號，票面金額
      新台幣（下同）一百三十萬元、到期日為八十九年十一月二十日之本票一張本
      票債權，及自八十九年十一月二十日起至清償日止按週年利率百分之六計算之
      利息債權均不存在。
二、陳述：除與原審判決書所載者相同予以引用外，補充陳述如后：
（一）本件上訴人主張兩造原因關係不存在，此乃一消極不存在之事實，舉證責任客
      觀上顯有其困難。反而被上訴人所主張其為第三人之事實，乃一積極存在之事
      實，舉證其自何人受讓系爭本票相當容易，故本件應由被上訴人舉證其為第三
      人之事實，始符民事訴訟法舉證責任分配之公平原則。況無對價或以不相當之
      對價取得票據者，不得享有優於其前手之權利，縱使被上訴人確為第三人，有
      關其是否以相當之對價取得票據之事實，亦有待釐清。
（二）本件兩造為票據之直接前後手之事實，業據被上訴人於偵訊程序中所自承。緣
      上訴人於八十九年十一月十八日晚間，經友人游象深綽號「阿深」邀約前往其
      住處賭博，不料現場莊家王阿鳳綽號「彰化」竟與其安排之賭客共同詐賭，致
      上訴人非但輸去身上現金，並積欠莊家賭債一百三十萬元，翌日凌晨為上訴人
      發現有詐，甚為不滿欲起身離去，但莊家王阿鳳立即制止，並夥同在場之吳永
      富（被上訴人之兄）等不知名男子恐嚇、脅迫上訴人簽發系爭本票，上訴人不
      從，旋遭一陣毒打且不准離開就醫，上訴人為保性命不得已簽發系爭本票置於
      桌上離去，隨即前往醫院驗傷及向警局報案。隔天被上訴人即以持票人身分打
      電話至家中，向家人表示上訴人向其借款而簽發系爭本票交付被上訴人，要求
      上訴人付款。上訴人則因該紙本票係遭脅迫所簽發並未積欠被上訴人任何款項
      ，且已報案處理為由拒絕給付，豈料被上訴人竟向法院聲請裁定並據以強制執
      行查封上訴人財產，當上訴人提起確認本票債權不存在之訴，被上訴人竟改口
      其為善意第三人，既不認識游象深也不認識王阿鳳，致上訴人無法舉證其為惡
      意而遭受敗訴判決。本件有關刑事部分，業經警方移送偵辦，被上訴人於偵訊
      中坦承綽號「彰化」之男子為其同居人，綽號「阿深」之男子則為其熟識多年
      之好友，且一再堅稱系爭本票係上訴人向其借款所直接交付，顯見被上訴人確
      非善意之第三人，亦未以相當之代價取得系爭本票。
（三）本件被上訴人已自認其為系爭本票之相對人並非第三人，則上訴人主張原因關
      係不存在，應由被上訴人就原因關係之存在負舉證責任。雖其提出證人游象深
      證明，但迄未就資金（現金）來源提出說明，一百三十萬元非小數目，兩造素
      昧平生，被上訴人為何無端將現金一百三十萬元借予原告，且不要求提供擔保
      、不計利息、也不需簽記任何借款憑證，顯與事理有違。且證人游象深為上訴
      人就系爭本票所提出妨害自由等刑事告訴案件（台灣桃園地方法院檢察署九十
      年度偵字第六七八四號）之被告，本難期其就本件待證事實為公允之陳述，況
      其所陳於八十九年十一月十五日交錢時簽發本票，亦與票載發票日為八十九年
      十一月十八日不符，亦與被上訴人於偵查中所陳系爭本票為上訴人於八十九年
      十一月十八日簽發不合。
三、證據：除援用第一審所提證據外，並聲請調閱台灣桃園地方法院檢察署九十年度
    偵字第六七八四號偵查卷。
乙、被上訴人方面：
一、聲明：駁回上訴。
二、陳述：除與原判決書記載相同者，予以引用之外，補充陳述如后：
（一）系爭本票係上訴人所交付，因為上訴人向我借一百三十萬元，八十九年十一月
      十五日在大園一位游大哥家向我借的。我是拿一百三十萬元現金給他。
（二）訴外人吳永富於鈞院檢察署九十年度偵字第六七八四號偵查案，九月二十六日
      陳稱...伊當時並未脅迫鍾某簽發任何本票，且參照證人游象深於鈞院證稱...
      我看到被上訴人甲○○拿千元大鈔一疊給他... 為何兩造會在你家交付錢？因
      為我與兩造是朋友 ...，有看過本票影本，八十九年十一月十五日上訴人乙○
      ○在我家將本票交給被上訴人甲○○，為何交付我不清楚。上情復與證人游象
      深及被上訴人甲○○於偵查中所供稱之借款情形完全相符，足證本件借貸事實
      確係存在。至於證人游象深證稱簽發系爭本票時間與票載發票日不同，係因證
      人非當事人難免記憶有誤，應以票載日期為準，無礙被上訴人執有系爭本票之
      正當性，亦無解於上訴人應負返還系爭票款責任。
（三）上訴人一再指陳脅迫其簽發本票或涉及詐賭一節，完全與被上訴人無涉。
三、證據：除援用第一審所提證據，並聲請訊問證人游象深。
    理    由
一、上訴人起訴主張：上訴人於八十九年十一月十八日晚間，經友人游象深綽號「阿
    深」邀約前往其住處賭博，不料現場莊家王阿鳳綽號「彰化」竟與其安排之賭客
    共同詐賭，致上訴人非但輸去身上現金，並積欠莊家賭債一百三十萬元，翌日凌
    晨為上訴人發現有詐，甚為不滿欲起身離去，但莊家王阿鳳立即制止，並夥同在
    場之吳永富（被上訴人之兄）等不知名男子恐嚇、脅迫，上訴人為保性命不得已
    簽發發票日八十九年十一月十八日、票號ＣＨ二九四四八七號、金額一百三十萬
    元之本票一張（下稱系爭本票），被上訴人嗣持該本票向法院聲請裁定並據以強
    制執行，惟兩造間實無債權債務關係存在，系爭本票原因關係不存在，被上訴人
    不得對於上訴人主張票據上權利，爰訴請確認系爭本票票據權利不存在等語。被
    上訴人則以：系爭本票係被上訴人向其借款，其並已如數交付現金，上訴人因此
    簽發系爭本票，並無脅迫情事等語置辯。
二、按私文書經本人或其代理人簽名、蓋章或按指印或有法院或公證人之認證者，推
    定為真正，民事訴訟法第三百五十八條定有明文。系爭本票真正為兩造所不爭，
    上訴人主張係遭脅迫因此簽發，就此變態事實應負舉證責任。查被上訴人固於原
    審提出診斷證明書影本一件為證，該診斷證明書載明八十九年十一月十九日急診
    ，傷勢為左耳裂傷二公分、左前頸血腫四乘四乘一公分、左上臂皮下淤血八乘六
    公分、左前胸及後背挫傷，惟上訴人並未就上開傷勢由來係遭被上訴人脅迫所致
    之事實舉證以實其說，空言主張自難憑採。況因被脅迫而為意思表示者，意思表
    示並非當然無效，僅表意人得撤銷其意思表示；且撤銷被脅迫之意思表示，應於
    脅迫終止後一年內為之，此觀之民法第九十二條第一項、第九十三條前段規定甚
    明。上訴人復未表明業已撤銷該遭脅迫所為之發票行為，且已逾法定一年之除斥
    期間，自不得再主張撤銷上開發票行為，進而主張本票權利不存在。
三、次按，票據固為無因證券，票據債務人不得以自己與發票人或執票人之前手間所
    存之抗辯事由對抗執票人，然發票人要非不得以自己與執票人間所存抗辯事由對
    抗執票人，此觀之票據法第十三條前段規定自明（最高法院二十七年滬上字第九
    七號、四十六年台上字第一八三五號、四七台上字第一六二一號亦迭有判例揭櫫
    是旨）。本件兩造為系爭本票之直接前後手，上訴人主張援引原因關係抗辯，自
    非法所不許。上訴人訴請確認票據關係不存在，性質上屬於消極確認之訴。關於
    消極確認之訴之舉證責任分配，應視原告所持法律關係不成立之理由如何而定，
    若原告主張法律關係不成立，而被告主張其存在，故為法律關係發生之特別要件
    之事實，應由被告就其存在負主張及舉證之責任，至為其一般要件之事實不存在
    ，或妨礙法律關係發生，與使其變更或消滅之事實存在，而本於此項事實之法律
    上效果，以求法律關係不成立之確認，則應由原告主張並舉證（最高法院二十八
    年度上字第一一號、第一九二０號判例參照）。按稱消費借貸者，謂當事人一方
    移轉金錢或其他代替物之所有權於他方，而約定他方以種類、品質、數量相同之
    物返還之契約交付，民法第四百七十四條第一項定有明文。查本件上訴人主張兩
    造間無金錢債務故而票據原因關係不存在，被上訴人則以兩造有消費借貸契約並
    交付金錢後簽發系爭本票等語置辯，揆之上開說明，應由被上訴人就業依消費借
    貸契約交付金錢負舉證責任。證人游象深證稱：「（提示原審卷第二十頁本票影
    本，有無看過，請就關於本票簽發、交付之始末為陳述）有看過。八十九年十一
    月十五日上訴人乙○○在我家將本票交給被上訴人甲○○，為何交付，我不清楚
    」。經被上訴人訴訟代理人陳文正律師請求訊問證人就被上訴人甲○○有交付借
    款予上訴人乙○○之事實。證人游象深證稱：「（諭知證人就此始末陳述）我不
    知道他們的金錢往來情形」。再經被上訴人訴訟代理人陳文正律師請求訊問證人
    有交付借款之事實。證人游象深證稱：「上訴人乙○○於八十九年十一月十五日
    在我家向被上訴人甲○○借錢，我看到被上訴人甲○○拿千元大鈔一疊給他」。
    「（為何兩造會在你家交付錢）因為我與兩造是朋友」，「（兩造借貸原因為何
    ）我不清楚」，「（是否交錢時簽發本票）是的」。綜觀證人游象深證詞原係證
    稱僅見到上訴人交付系爭本票予被上訴人，不知其間金錢往來情事，後迭經被上
    訴人訴訟代理人聲請補充訊問，始證稱見到被上訴人當場交付現金，其情已屬可
    疑。而被上訴人於台灣桃園地方法院檢察署九十年度偵字第六七八四號偵查案八
    十九年十二月一日警訊時陳稱「因為乙○○向我稱他要購買貨車，要向我週轉一
    百三十萬元，且說只週轉兩、三天而已，於是我才將現金一百三十萬元借給他，
    那並非乙○○所說的賭債」，「乙○○於八十九年十一月十五日向我借取現金一
    百三十萬元，且向我表明八十九年十一月十八日定歸還，我借給他金錢無算利息
    」等語，此與被上訴人於原審所陳係善意輾轉取得票據云云（原審九十年二月二
    十七日言詞辯論筆錄），顯不相合。況被上訴人另於九十年五月二十四日偵訊時
    自承「（與鍾何關係）朋友，認識約半年，都只有在游住處碰面，平常兩人無往
    來」等語。兩造既無深交，被上訴人焉能無何擔保不計利息慨借鉅款，又依被上
    訴人陳述兩造約在證人游象深住處交付款項，證人游象深卻就其中緣由一概不知
    ，顯悖常情，足認證人游象深之證詞與實情有間，不足採信，無從憑為兩造確有
    消費借貸契約及被上訴人已依約交付款項之依據。此外，被上訴人就其抗辯兩造
    確有消費借貸關係其並已依約交付金錢之事實，復不能舉證確屬真實，自無從憑
    信其抗辯為真。則上訴人主張兩造間無金錢債務，票據原因關係不存在，被上訴
    人不得享有系爭本票票據權利等語，要屬可取。從而，上訴人訴請廢棄原判，求
    為確認被上訴人就本院八十九年度票字第七四一六號民事裁定所示上訴人於八十
    九年十一月十八日簽發，票據號碼ＣＨ二九四四八七號，票面金額一百三十萬元
    之本票債權及自八十九年十一月二十日起至清償日止按週年利率百分之六計算之
    利息債權不存在之判決，為有理由，應予准許。原審為上訴人敗訴之判決，尚有
    未洽。上訴意旨指摘原判決不當，求予廢棄改判，為有理由。爰由本院予以廢棄
    改判。又上開本票裁定准予強制執行之一百三十萬元之之本票債權及自八十九年
    十一月二十日起至清償日止按週年利率百分之六計算之利息債權，係被上訴人依
    票據法第一百二十三條規定向本票發票人即上訴人行使追索權，聲請法院依非訟
    程序裁定，法院僅就本票形式上之要件是否具備予以審查，並依票據法第一百二
    十四條準用第九十七條第一項第二款規定，准予加計法定利息，惟上開本票裁定
    尚無確定實體上法律關係之效力。本件上訴人聲明求為上開民事裁定所示系爭本
    票之本票債權及利息債權不存在之判決，依上說明，本金及利息部分均係屬依據
    本票所生權利，故僅諭知票據權利不存在為已足，爰諭知如主文第二項所示。
四、據上論結，本件上訴為有理由，依民事訴訟法第四百三十六條之一第三項、第四
    百五十條、第七十八條，判決如主文。
中　　　華　　　民　　　國　　九十一　　年　　　一　　　月　　 十七 　　日
                                      臺灣桃園地方法院民事第二庭
~B審判長法　官　邱瑞祥
~B　　　法　官　管靜怡
~B　　　法　官　熊祥雲
右正本證明與原本無異
不得上訴。
中　　　華　　　民　　　國　　九十一　　年　　　一　　　月　　 十八 　　日
~B　　　法院書記官　游  誼
